【裁判字號】    99,簡上,9
【裁判日期】    990730
【裁判案由】    詐欺
【裁判全文】
臺灣新竹地方法院刑事判決               99年度簡上字第9號
公  訴  人  臺灣新竹地方法院檢察署檢察官
上  訴  人
即  被  告  丙○○
上列上訴人因被告詐欺案件，不服本院新竹簡易庭98年度審竹簡
字第236 號，中華民國98年10月15日第一審簡易判決（聲請簡易
判決案號：98年度偵字第610 號），提起上訴，本院判決如下：
    主  文
原判決撤銷。
丙○○無罪。
    理  由
一、聲請簡易判決處刑意旨略以：被告丙○○依其智識程度，可
    預見提供自己之郵局或銀行帳戶存摺、提款卡及密碼等供人
    使用，可能因此供他人使用詐術使被害人將款項匯入後再予
    提領使用，並預見可能因而幫助他人從事詐欺之不法犯罪，
    竟仍基於幫助他人詐欺之未必故意，於民國97年11月間，見
    代辦貸款之行動電話廣告簡訊，即與對方聯絡後，於97年11
    月25日，在其位於新竹市○區○○路22號8 樓之6 住處，將
    其於97年1 月21日向臺灣土地銀行（下稱土地銀行）東新竹
    分行所申請開戶帳號000000000000號帳戶存摺、提款卡及密
    碼等，交予姓名年籍均不詳自稱「林先生」之成年男子，任
    令其所屬詐欺集團為詐取他人財物之行為。該集團在取得上
    揭存摺、提款卡及密碼等物後，即於97年11月20日20時許，
    以電話向甲○○佯稱：其先前於東森購物購買商品，因公司
    作業疏失將付款方式誤設為分期付款，需至銀行自動櫃員機
    前依其指示操作取消設定以免持續扣款云云，致使甲○○陷
    於錯誤，於97年11月30日20時29分許，前往設在桃園縣楊梅
    鎮○○○○ 街新光商業銀行設置之自動櫃員機前，依對方指
    示操作後，各匯款新臺幣（下同）2 萬1,123 元、1 萬0,12
    3 元至被告丙○○前揭土地銀行東新竹分行帳戶內，嗣甲○○發現受騙報警處理，而為警循線查悉上情。因認被告丙○○涉犯刑法第339 條第1 項、第30條第1 項之幫助詐欺罪嫌
    。
二、按犯罪事實應依證據認定之，無證據不得認定犯罪事實；不
    能證明被告犯罪者，應諭知無罪之判決，刑事訴訟法第154
    條第2 項、第301 條第1 項分別定有明文。次按，事實之認
    定，應憑證據，如未能發現相當證據，或證據不足以證明，
    自不能以推測或擬制之方法，以為裁判基礎；又認定不利於
    被告之事實，須依積極證據，苟積極證據不足為不利於被告
    事實之認定時，即應為有利於被告之認定，更不必有何有利
    之證據，最高法院40年台上字第86號及30年上字第816 號判
    例可資參照。據此，刑事訴訟上證明之資料，無論為直接證
    據或間接證據，均須達於通常一般之人均不致於有所懷疑，
    而得確信為真實之程度，始得據為有罪之認定，若關於被告
    是否犯罪之證明未能達此程度，而有合理性懷疑之存在，致
    使無從形成有罪之確信，根據「罪證有疑、利於被告」之證
    據法則，即不得遽為不利被告之認定，最高法院76年台上字
    第4986號判例意旨可資參照。另檢察官對於起訴之犯罪事實
    ，倘其所提出之證據，不足為被告有罪之積極證明，或其指
    出之證明方法，無從說服法院以形成被告有罪之心證，基於
    無罪推定之原則，自應為被告無罪判決之諭知，最高法院92
    年台上字第128 號判例意旨足資參照。
三、公訴人認被告涉犯幫助詐欺取財罪嫌，無非係以：證人即被
    害人甲○○於警詢中指述、土地銀行東新竹分行帳號000000
    000000號帳戶開戶資料及客戶往來明細查詢表、新光商業銀
    行自動櫃員機明細表2 紙、桃園縣政府警察局楊梅分局幼獅
    派出所受理詐騙帳戶通報警示簡便格式表、受理各類案件紀
    錄表、受理刑事案件報案三聯單、內政部警政署反詐騙案件
    紀錄表各1 份為其主要論據，並論稱被告在不知悉對方真實
    身份情況下，任意交付金融機構帳戶資料供真實姓名年籍不
    詳人士不法使用，顯具有縱有人以其金融帳戶實施詐欺犯罪
    亦不違背其本意之詐欺意思，基於幫助他人詐欺取財之犯意
    而為。
四、訊據被告丙○○固不否認有於97年11月26日將其向土地銀行
    東新竹分行所申辦之本件帳戶存摺、提款卡及密碼，交付予
    真實姓名年籍不詳之人等情，惟堅決否認有何幫助詐欺取財
    之犯意，辯稱略以：我在97年11月時有收到簡訊通知，內容
    是說可以幫忙代辦銀行無法過件的申貸案件，因為當時我曾
    經向多家銀行申辦過貸款，但都沒有成功，我跟對方電話聯
    絡之後，對方表示跟銀行有關係，可以透過關係幫忙處理，
    要我先準備一些資料給他，過了約3 天又跟我說要支付3 萬
    元才可以過件，我就跟對方說我就是沒有錢才要辦貸款，後
    來對方又找我，說沒錢沒關係，要我把證件資料先交給對方
    保管，等到貸款通過，一起去對保領錢時我再把錢給他們，
    因此我就把提款卡及存摺交給對方，並當場按密碼給對方看
    表示提款卡還能用，我總共提供對方雙證件影本、提款卡、
    存摺、薪資證明、在職證明等資料，而且交資料給對方之後
    ，還有自稱是遠東商銀的人打給我要跟我核對資料，說我有
    送件申辦貸款，對方說些資料3 至5 天就會還我，後來我就
    接到銀行人員電話通知說我的前揭帳戶已經變成警示帳戶，
    始知遭他人利用，我並無幫助他人詐欺取財之不確定故意等
    語。
五、經查：
(一)、證據能力有無之判斷：
    按被告以外之人於審判外之陳述，雖不符合同法第159 條之
    1 至第159 條之4 之規定，但經當事人於審判程序同意作為
    證據，法院審酌該言詞陳述或書面陳述作成時之情況，認為
    適當者，亦得為證據。當事人、代理人或辯護人於法院調查
    證據時，知有第159 條第1 項不得為證據之情形，而未於言
    詞辯論終結前聲明異議者，視為有前項之同意，刑事訴訟法
    第159 條之5 定有明文。經查，本判決下列所引用之被告以
    外之人於審判外之陳述，屬傳聞證據部分，檢察官、被告於
    本院準備、審理程序中均表示沒有意見，且迄於言詞辯論終
    結前亦未聲明異議，本院審酌上開證據資料製作時之情況，
    尚無違法不當之瑕疵，亦認為以之作為證據應屬適當，故揆
    諸前開規定，爰依刑事訴訟法第159 條之5 規定，認前揭證
    據資料均有證據能力。
(二)、查證人即被害人甲○○於97年11月20日20時許，因接獲真實
    姓名年籍不詳之人來電，佯稱其先前於東森購物購買商品，
    因公司作業疏失將付款方式誤設為分期付款，需至銀行自動
    櫃員機前依其指示操作取消設定以免持續扣款云云，致使甲○○陷於錯誤，於97年11月30日20時29分許，前往設在桃園
    縣楊梅鎮○○○○ 街新光商業銀行設置之自動櫃員機前，依
    對方指示操作後，各匯款2 萬1,123 元、1 萬0,123 元至被
    告丙○○前揭土地銀行東新竹分行帳戶內等情，業據證人即
    被害人甲○○於警詢中證訴綦詳（見98年度偵字第610 號卷
    第7 至8 頁），並有土地銀行東新竹分行97年12月15日東新
    存字第097000 0307 號函暨檢附之土地銀行東新竹分行帳號
    00000000 0000 號帳戶開戶資料及客戶往來明細查詢表、新
    光商業銀行自動櫃員機明細表2 紙、桃園縣政府警察局楊梅
    分局幼獅派出所受理詐騙帳戶通報警示簡便格式表、受理各
    類案件紀錄表、受理刑事案件報案三聯單、內政部警政署反
    詐騙案件紀錄表各1 份在卷足憑（見上開偵卷第12至21 頁
    ），是證人即被害人甲○○確因遭詐騙集團詐騙將上開款項
    匯入被告所有之本件帳戶一節，堪以認定。惟被告既執前詞
    置辯，即應審究被告主觀上是否基於幫助他人犯罪之不確定
    犯意，而將本件帳戶之存摺、提款卡及密碼交付予真實姓名
    年籍不詳之人。
(三)、次查被告丙○○於97年11月間，因多次申辦貸款未獲准許，
    於收到可以代辦貸款之簡訊，因急於辦理貸款，而將本件帳
    戶存摺、提款卡及密碼，交付予真實姓名年籍不詳之「林先
    生」等情，業據被告於警詢時供稱：我是因為要申辦貸款，
    於97年11月25日在位於北大路之住處將前揭帳戶資料交給真
    實姓名年籍不詳之林姓男子，對方表示代辦費將於貸款核撥
    後從中扣除等語（見偵卷第4 、5 頁），於偵訊時供稱：我
    因為自己無法向銀行貸得款項，一位「林先生」表示其與銀
    行人員熟識，可以向遠東商業銀行幫有信用瑕疵之人申辦貸
    款，需收取手續費3 萬元，但可以等到銀行貸款下來時再從
    存摺中提領等語（見上開偵卷第26、27頁），於本院行準備
    程序時供稱：我在97年11月份有收到簡訊，內容是可以幫無
    法過件的案件辦理貸款，我跟對方電話聯絡後，對方要我準
    備一些資料，並表示需要3 萬元費用，我說我沒有錢可以支
    付，對方復表示可先交付證件資料予對方保管，等貸款通過
    要對保領錢時，我再支付手續費即可，而且為了確定我的提
    款卡還可以用，我並有當場按密碼給對方看，對方說3 到5
    天之後就會還我，對方拿走我的資料的隔天，就有自稱遠東
    銀行的人要跟我核對資料，我當時提供對方雙證件影本、提
    款卡、存摺、薪資證明、在職證明等資料給對方，當時我的
    朋友乙○○為了要幫我擔保，還準備了很多資料等語（見本
    院簡上字第9 號卷第43頁反面、44頁、44頁反面），及審理
    時供稱：我當時收到簡訊內容表示可以幫忙代辦貸款，因為
    之前辦過幾次都沒有過，所以我就跟對方自稱「林先生」之
    人聯繫後，應對方要求準備在職證明、薪資證明等資料，對
    方表示需要3 萬元手續費，因此我就請我朋友乙○○幫我擔
    保，他當時也提供我一些用以擔保的土地權狀影本、勞保資
    料、扣繳憑單等資料，我是在97年11月中旬向乙○○拿這些
    資料等語在卷（見本院簡上字第9 號卷第71至72頁、78頁背
    面）；核與證人乙○○於審理時證稱：被告在97年11、12月
    間，曾告訴過我他要辦理貸款，需要保證人資料，因而請我
    擔任保證人並提供相關資料，我有交付我的房屋權狀影本給
    他去申辦貸款等語大致相符（見本院簡上字第9 號卷第），
    並有被告提出之被告丙○○勞工保險被保險人投保資料表3
    張、在職證明書1 份、工資發放明細表5 張、證人乙○○身
    分證及健保卡資料影本1 張、土地所有權狀2 份、建物所有
    權狀1 份在卷可稽（見本院簡上字第9 號卷第46至57、63至
    65 頁 ）。
(四)、是被告就交付前揭帳戶資料予姓名年籍不詳之「林先生」係
    因為申辦貸款及與對方聯繫之過程等細節，歷次陳述均大致
    相符，且其當時為申辦貸款，除自身準備相關資料外，尚曾
    尋求其友人即證人乙○○擔任保證人，並提供相關土地、建
    物權狀供作保之用一節，亦經證人乙○○到庭證述明確，並
    有前揭相關資料附卷可參，已如前述；而被告所提出之前揭
    勞工保險被保險人投保資料表之列印日期為97年11月10 日
    ，威德水電工程有限公司所核發之在職證明書核發日期為97
    年11月11日，所申請之工資發放明細表月份為97年2 月至10
    月等情，有該等資料附卷可查，被告於審理時亦供稱：那些
    勞工保險被保險人投保資料、在職證明、薪資明細表及證人
    乙○○之土地、建物權狀等資料係為了要請前所述之「林先
    生」代辦貸款始申請的等語在卷（見本院簡上字第9 號卷第
    79頁），倘被告係因本件東窗事發欲事後請領相關資料以求
    脫罪，前揭資料之列表及核發日期應係案發後之日期，惟前
    揭資料之日期確為97年11月案發前所請領，是以上開資料應
    係被告為申辦本件代辦之貸款而請領之資料無誤，亦徵被告
    於本件案發前確實為申辦貸款而準備相關資料，其所言尚非
    虛妄；復參以卷內事證亦無從認定被告於提供本件帳戶存摺
    等物之際，確曾獲取任何利益，核與一般交付金融機構帳戶
    以供他人使用藉以牟利之情形有別，是被告否認有幫助詐欺
    取財之犯意，尚堪採酌。
    又證人乙○○於本院審理到庭作證時，雖證稱被告當時係於
    被告之租屋處告知伊需請伊擔任保證人並提供相關資料，就
    細節部分也答以不清楚、忘記了等語（見本院簡上字第9 號
    卷第73頁背面），而與被告於審理時所供稱係於證人乙○○
    家中告知需有人擔保等語（見本院簡上字第9 號卷第71頁背
    面）有所歧異，然查本件審理時間係於99年6 月，據案發時
    之97年11月已有約1 年又6 月之久之時間，記憶有所模糊或
    混淆亦在所難免，況證人乙○○曾因跌倒受傷致記憶力變差
    一情，亦經證人乙○○證述在卷（見本院簡上字第9 號卷第
    73頁背面），是於此情況下其就事情經過之細節記憶不清或
    錯誤尚無違常情，況倘證人乙○○係為迴護被告而故意為有
    利於被告之陳述，一般而言，其於到庭作證前應會與被告先
    行確認所欲證述之內容，避免與被告之供述出現矛盾，然觀
    其所證述之內容除有上開與被告所述矛盾之處外，並有答稱
    不知道、忘記了等語，並非全然有利於被告，是以證人乙○○應非為迴護被告而為不實之證述，其所言應堪可採。
    而本件審理時距案發時間已久，已如前述，是以縱被告就交
    付上開資料之時間、地點，何時收到上開簡訊、何時先與前
    揭「林先生」聯絡等詳細時間於歷次供述偶有出入，然此即
    可能係因時間久遠，記憶模糊所致，況其所述之主要過程均
    大致相符，業如上述，是自難僅以被告就時間等細節之供述
    有所出入，遽為被告構成公訴人所指之犯行之不利認定。
(五)、依被告上開所述，當時負責代辦貸款自稱「林先生」之人，
    係向其先收取相關資料後，表示需3 至5 日之工作天辦理，
    並曾於翌日接到自稱遠東商業銀行人員電話，欲核對申辦貸
    款之基本資料，一般而言，申辦貸款本非可即時得知結果，
    需一段時間加以作業，是其所述之申辦貸款之過程，亦與常
    情無違；況如欲依正常方式申辦貸款，必須依一定之程序及
    信用審核等過程，倘自身信用有瑕疵，即需更多資料擔保且
    通過審核的門檻亦較高，故在現今社會信用卡、現金卡浮濫
    使用及經濟不景氣之情況下，或許因存有信用卡卡債或繳款
    曾經異常等因素，致申辦貸款程序較為繁瑣或不易通過之人
    亦所在多有，坊間亦因而出現所謂代辦貸款公司，以刊登廣
    告、傳送簡訊或貼紙廣告之方式，使得一些自身信用有瑕疵
    或無暇處理繁瑣程序之人，轉而支付相關代辦費用尋求代辦
    公司幫忙處理，則本件向證人即被害人甲○○詐取財物之詐
    騙集團人員，即有可能利用上述情形，向急於申辦貸款之人
    詐取帳戶資料加以利用，並向被詐取帳戶之人訛稱需幾日之
    作業時間，以取信及避免受騙之人即時察覺有異而報警或掛
    失，拖延所騙取得之帳戶可利用之時間，是被告稱係數日後
    始遭通知其本件帳戶已成為警示帳戶一節，亦屬合理。參以
    對方當時係向被告表示需要其本人一起去銀行對保，錢才會
    順利核貸下來，所以即便存摺、提款卡等資料交予對方亦不
    擔心錢遭提領等情，業經被告供述在卷（見本院簡上字第9
    號卷第79頁），而一般人對於銀行等金融機構處理關於金錢
    事務時，主觀上多會信賴金融機構應先確認本人身份，核對
    相關資料無誤後，始為後續之處理，被告所辯亦無違常情。
(六)、再者，證人甲○○之教育程度係大學畢業（見上開偵卷第7
    頁），尚且遭詐騙集團所誘騙，益見詐騙集團之手法日益翻
    新，一般民眾亦僅能於事後經電視新聞及報章雜誌等大眾傳
    播媒體多所報導及政府機關、金融機構極力宣導下，始能注
    意防範，據此，依被告僅係小學四年級肄業之智識程度（見
    本院簡上字第9 號卷第79頁背面），其辯稱係因急於辦理貸
    款而單純遭詐騙集團所利用，亦不無可能。是被告將本件帳
    戶存摺、提款卡及密碼交付予真實姓名年籍不詳之人之際，
    被告主觀認知，當係本於申辦貸款所用之意而交付之，被告
    主觀上對其本件帳戶用途之認識應僅限於此特定事項，自難
    解為被告對其本件帳戶供詐欺犯罪使用一節已明確認識或存
    在容認之意，是尚難僅以被告單純有將本件帳戶存摺、提款
    卡及密碼交付予他人之行為，即遽認其確有幫助他人犯罪之
    故意或不確定故意甚明。
六、綜上，本件帳戶存摺、提款卡及密碼是否係被告販售或明知
    為詐騙集團而交付使用，亦或係急於申辦貸款而受騙交付，
    被告是否有幫助他人犯罪之不確定犯意，並未致通常一般之
    人均不致有所懷疑，而得確信其為真實之程度。此外，復查
    無其他積極證據足資證明被告有何公訴意旨所稱之幫助詐欺
    取財犯行，揆諸前開說明，即不得遽為不利被告之認定。被
    告上訴否認犯行，非無理由，原審認事用法，雖非無據，然
    未及審酌至此而判處被告罪刑，容有未洽，應由本院將原判
    決撤銷，另為無罪之諭知，以昭審慎。
七、末按，對於簡易判決之上訴，準用刑事訴訟法第3 編第1 章
    及第2 章之規定，管轄第二審之地方法院合議庭受理簡易判
    決上訴案件，應依通常程序審理，其認案件有該法第452 條
    之情形者，應撤銷原判決，逕依通常程序為第一審判決，此
    為法院辦理刑事訴訟簡易程序案件應行注意事項第14點所明
    定。本件被告於審理後，本院認應為無罪判決，有刑事訴訟
    法第451 條之1 第4 項但書第3 款所定之情形，爰依同法第
    452 條之規定，逕依通常程序為第一審判決，附此敘明。
八、移送併辦退回部分（98年度偵字第2813號）：
(一)、移送併辦意旨略以：被告丙○○依其智識程度，可預見提供
    自己帳戶之存摺、提款卡及其密碼供他人使用，他人有將之
    用於財產犯罪之可能，竟基於幫助他人犯罪之不確定故意，
    於97年11月25日，在其新竹市○○路22號8 樓之6 住處，將
    其所有之土地銀行東新竹分行帳號000000000000號帳戶存摺
    、提款卡及密碼等，交予姓名年籍均不詳自稱「林先生」之
    成年男子。此人及其所屬犯罪集團之成員旋共同基於意圖為
    自己不法所有之犯意聯絡，於97年11月27日，致電楊尚勳，
    佯稱其欲退還之前網路援交之匯款，然因金融作業管制程序
    ，須依指示辦理網路銀行約定轉入特定帳戶，致使楊尚勳陷
    於錯誤，聽從該詐欺集團成員之指示，匯款12萬534 元至前
    揭丙○○名義之帳戶內。嗣經楊尚勳發現受騙後，報警循線
    查悉上情。認被告所販賣之帳戶相同，顯係同一案件，移請
    本院併案審理等語。
(二)、經查，被告既經本院依第一審通常程序為無罪判決之諭知，
    本院就此部分即無從併予審究，應退由檢察官另為適法之處
    理，附此說明。
據上論斷，應依刑事訴訟法第455 條之1 第1 項、第3 項、第36
9 條第1 項前段、第452 條、第301 條第1 項，判決如主文。
本案經檢察官李秋梅到庭執行職務。
中    華    民    國    99    年    7     月    30    日
                  刑事第一庭    審判長法  官    陳健順
                                      法  官    蔡川富
                                      法  官    林哲瑜
以上正本證明與原本無異。
如不服本判決應於收受本判決後10日內向本院提出上訴書狀，上
訴書狀應敘述具體理由。上訴書狀未敘述上訴理由者，應於上訴
期間屆滿後20日內補提理由書狀於本院( 均須按他造當事人之人
數附繕本 )「切勿逕送上級法院」。
中    華    民    國    99    年    7     月    30    日
                                       書記官   鍾佩芳

司法院資訊處製作；財團法人民間司法改革基金會備份。
